臺灣高等法院刑事判決　　　　　　　　 96年度上訴字第764號
上　訴　人　乙○○ （原名鄭足春）
即　被　告
指定辯護人　本院公設辯護人　周君穎
上列上訴人因偽造有價證券等案件，不服臺灣板橋地方法院95年
度訴字第2053號，中華民國95年12月8日第一審判決（起訴案號
：臺灣板橋地方法院檢察署95年度偵字第13696號），提起上訴
，本院判決如下：
    主  文
原判決撤銷。
乙○○意圖供行使之用，而偽造有價證券，處有期徒刑壹年捌月
，緩刑伍年。
如附表一所示本票上偽造共同發票人丙○○部分，及如附表二所
示偽造之丙○○之署押，均沒收。
    事  實
一、乙○○（原名鄭足春，於民國九十五年六月九日更名）係龍
    平股份有限公司（設臺北縣新莊市○○路八十二巷二十一號
    一樓，下稱「龍平公司」）之負責人，龍平公司曾向花蓮區
    中小企業銀行新莊分行（以下簡稱花蓮企銀新莊分行，設台
    北縣新莊市○○路六九二號）借款新臺幣（下同）一百五十
    萬元。至九十二年十一月間，龍平公司因資金需求，欲以借
    新還舊方式貸款二百萬元，除由乙○○本人及其夫廖培鏘擔
    任連帶保證人外，尚需另覓連帶保證人一人。乙○○之弟丙
    ○○原本允諾擔任連帶保證人，然嗣又反悔並向乙○○表示
    不願擔任連帶保證人。詎乙○○明知丙○○已拒絕擔任連帶
    保證人，為能順利貸款，竟基於行使偽造私文書及偽造有價
    證券之犯意，於九十二年十一月二十日，在花蓮企銀新莊分
    行業務員陳淨雲（原名陳靜芸）至臺北縣新莊市○○路八十
    二巷二十一號一樓龍平公司對保時，向陳淨雲佯稱丙○○居
    住南部未及北上為由，請陳淨雲將借款契約、本票、授信約
    定書留置該處，俾丙○○北上時簽名，陳淨雲遂將前開資料
    交予乙○○。乙○○於收受前開文件後即在龍平公司內，以
    在借款契約內偽造丙○○之署押（即簽名，如附表二所示）
    ，及盜用先前與丙○○為不動產交易時所持有丙○○印章在
    借款契約及授信約定書上蓋用產生印文之方式（共計六枚）
    ，偽造丙○○擔任連帶保證人之上開私文書。乙○○另意圖
    供行使之用，同時以偽造丙○○署押、及盜用上開印章產生
    印文之相同方式，偽造丙○○擔任共同發票人之本票乙紙（
    詳如附表一所示），偽造完成後，於九十二年十一月下旬某
    日同時將上開偽造之本票、借款契約、授信約定書持至花蓮
    企銀新莊分行交付陳靜雲行使，足以生損害於丙○○及花蓮
    企銀新莊分行。花蓮企銀新莊分行核撥貸款後，嗣因龍平公
    司未依約繳納款項，花蓮企銀新莊分行於九十四年間聲請對
    前開本票裁定強制執行，經臺灣板橋地方法院裁定准予強制
    執行，丙○○接獲前開裁定後於九十四年十月十七日提起確
    認本票債權不存在之訴，乙○○於犯罪未發覺前於九十五年
    二月七日具狀向臺灣板橋地方法院檢察署檢察官自首，並到
    案接受裁判。
二、案經乙○○自首，及經台灣花蓮地方法院移送臺灣板橋地方
    法院檢察署檢察官偵查起訴。
    理  由
一、上開犯罪事實，業據上訴人即被告乙○○於偵查、原審及本
    院審理時自白不諱，核與證人丙○○及花蓮企銀新莊分行職
    員陳淨雲分別於偵查、原審中證述之情節，以及證人陳淨雲
    於臺灣花蓮地方法院九十四年度花簡字第三０五號確認本票
    債權不存在事件審理時證述之內容，均相符合。並有偽造之
    上開借款契約、授信約定書、本票等影本（九十五年度他字
    第一二四０號卷第九頁正、反面，及原審卷第三十八頁正、
    反面）、花蓮企銀新莊分行九十五年九月六日日蓮銀莊字第
    九五０一九三號函附龍平公司歷年之借款契約書及相關資料
    影本（原審卷第三十七頁至第一０六頁）、臺灣花蓮地方法
    院九十四年度花簡字第三０五號民事卷宗所附之起訴狀、言
    詞辯論筆錄等影本（他字第一二四０號卷第二十頁至第四十
    二頁）可稽，堪認被告之自白兼具任意性與真實性，得資為
    犯罪證據。又被告以偽造丙○○擔任連帶保證人之借款契約
    、授信約定書向花蓮企銀新莊分行貸款，自均足以生損害於
    丙○○及花蓮企銀新莊分行。綜上所述，本件事證明確，被
    告之犯行洵堪認定。
二、核被告所為，係犯刑法第二百零一條第一項之偽造有價證券
    罪，及刑法第二百十六條、第二百十條之行使偽造私文書罪
    。被告於借款契約及授信約定書內偽造丙○○之署押，及盜
    蓋丙○○印章等犯行，均為偽造上開私文書之部分行為，其
    偽造上開私文書後持以行使，偽造之低度行為為行使之高度
    行為所吸收，不另論罪。又被告偽造本票後持以行使，行使
    之低度行為為偽造之高度行為所吸收，亦不另論罪。被告以
    一行為同時行使上開偽造之借款契約、授信約定書、及本票
    ，為想像競合犯，其行使偽造有價證券之犯行與偽造有價證
    券之犯行復有吸收關係而為一罪，其全部犯行自應依想向競
    合犯之例，從一重依偽造有價證券罪處斷。被告於犯罪未經
    發覺前，於九十五年二月七日具狀向臺灣板橋地方法院檢察
    署檢察官陳明在借款契約偽造丙○○署押之犯行，嗣並到案
    接受裁判，符合自首要件，又被告雖僅就偽造文書部分犯行
    自首，惟其該部分偽造文書之犯行與全部犯行有吸收及裁判
    上一罪關係，自首之效力自及於全部犯行，應依修正前刑法
    第六十二條規定減輕其刑。檢察官雖未就被告行使及偽造授
    信約定書部分之犯行起訴，惟此部分與經起訴之犯行有實質
    一罪之關係，自為起訴效力所及，本院得一併審判。
三、
  (一)被告行為後，刑法於九十四年二月二日修正公布，於九十五
    年七月一日施行。刑法第六十二條關於自首之規定，由「對
    於未發覺之罪自首而受裁判者，減輕其刑。但有特別規定者
    ，依其規定。」，修正為「對於未發覺之罪自首而受裁判者
    ，得減輕其刑。但有特別規定者，依其規定。」，相比較之
    下，以修正前之規定有利於被告，應適用修正前刑法第六十
    二條規定減輕其刑。
  (二)被告所犯之刑法第二百零一條第一項之罪雖未修正，但被告
    行為後，刑法施行法於九十五年六月四日增訂公布之第一之
    一條規定「中華民國九十四年一月七日刑法修正施行後，刑
    法分則編所定罰金之貨幣單位為新臺幣。九十四年一月七日
    刑法修正時，刑法分則編未修正之條文定有罰金者，自九十
    四年一月七日刑法修正施行後，就其所定數額提高為三十倍
    。但七十二年六月二十六日至九十四年一月七日新增或修正
    之條文，就其所定數額提高為三倍。」。被告所犯刑法第二
    百零一條第一項之罪得併科三千元以下罰金，依行為時罰金
    罰鍰提高標準條例第一條第一項前段規定提高折算結果，與
    依行為後刑法施行法第一之一條規定將罰金貨幣單位改為新
    臺幣並提高三十倍計算結果後，金額相同，實質並無變更；
    惟修正前刑法第三十三條第五款規定「罰金：（銀元）一元
    以上。」，修正後刑法第三十三條第五款規定「罰金：新台
    幣一千元以上，以百元計算之。」，此部分經比較結果，以
    修正前之規定有利於被告，自應適用行為時法即修正前之刑
    法規定。
四、原判決對被告予以論科，固非無見。然查：(1)被告偽造並行
    使之私文書除借款契約外，另有授信約定書（見他字第一二
    四０號卷第九頁反面，及原審卷第三十八頁反面），該授信
    約定書雖係一併印製於借款契約之背面，然而其外觀形式與
    實質約定內容均係與借款契約不同之獨立文書，自不容恝置
    不論，原判決未一併審究，已有未合。(2)被告以一行為同時
    行使偽造之本票及偽造之借款契約、授信契約書，係想像競
    合犯，而非牽連犯，原判決依修正前之牽連犯論處，適用法
    則亦有不當。(3)證人陳淨雲係九十二年十一月二十日至龍平
    公司對保並將經偽造之文書、本票留交被告，被告隔一、二
    天後即將偽造完成之文書及本票交還，至於借款契約所蓋之
    「九十二年十一月二十七日」則為撥款時間等情，業據證人
    陳淨雲分別證述在卷（他字第三三０七號卷第三十五頁、原
    審卷第一三三、一三五頁），可徵被告偽造本票及私文書之
    犯罪地係在龍平公司內，偽造及行使之時間則係在十一月二
    十一日至同月二十七日以前間之某日，原判決認定之犯罪地
    點、時間，均與卷內證據資料不符。(4)本案不能證明被告有
    偽造花蓮企銀新莊分行便利通小額貸款申請書暨資料表部分
    之犯行（詳見後述，檢察官亦未就此部分起訴），原判決認
    定被告亦有此部分之犯行而一併論科，亦有不當。(5)被告行
    使偽造文書及偽造本票之對象係花蓮企銀新莊分行，此部分
    之犯罪地亦在台北縣新莊市，原判決未依卷內證據資料詳細
    認定記載此部分事實，僅泛稱被告係向「花蓮區中小企業銀
    行」貸款而為上開犯行，似認被告之犯罪地在花蓮縣花蓮市
    ，行使對象亦與實情有間，均有疏誤。被告提起上訴，請求
    輕判，雖無理由，然原判決既有可議，自屬無法維持，應由
    本院將原判決撤銷，另為適法之諭知。爰審酌被告與丙○○
    為姊弟關係，其係因丙○○同意擔任連帶保證人後又反悔，
    為順利貸款而為上開犯行，犯後坦承犯行已知錯誤，且貸款
    後曾清償部分本息，迄今尚欠一百六十六萬餘元並已與花蓮
    企銀新莊分行成立和解允諾分期償還，經告訴人代理人甲○
    ○供明，並有放款戶授信明細表、已轉銷呆帳催收戶協議清
    償案件呈核表、及收入傳票等影本可按，被害人丙○○於本
    院準備程序時亦表明不願深究，及被告之智識程度、生活狀
    況等一切情狀，量處如主文第二項所示之刑。末查被告未曾
    因故意犯罪受有期徒刑以上刑之宣告，有本院被告全國前案
    紀錄表可徵，其因一時失慮，初罹刑章，犯罪後坦承犯行，
    已知悔悟，足見有自省能力，其並與花蓮企銀新莊分行成立
    和解允諾分期還款，檢察官於原審亦曾表示如被告與銀行和
    解原意給予緩刑機會等語（原審卷第一四二頁），被害人丙
    ○○亦表明不願深究，本院經綜合上開各情，認其經此起訴
    審判，應已足資教訓，嗣後應知戒慎，信無再犯之虞，其所
    受本案刑之宣告，以暫不執行為適當，爰併諭知緩刑五年，
    藉啟自新。
五、附表一所示本票上共同發票人丙○○部分，係屬偽造之有價
    證券，應依刑法第二百零五條宣告沒收。其餘共同發票人龍
    平公司、鄭足春、及廖培鏘部分均屬真正，自不得予以沒收
    。附表二所示偽造之借款契約、授信約定書已交付與花蓮企
    銀新莊分行，非被告所有，然借款契約上偽造「丙○○」之
    署押仍應依刑法第二百十九條沒收。至於借款契約、授信約
    定書上所蓋用「丙○○」之印文，則係盜用之印文，自不得
    宣告沒收。
六、原判決認定被告另有以偽造丙○○之署押及盜用其印章方式
    ，在花蓮企銀新莊分行便利通小額貸款申請書暨資料表偽造
    丙○○擔任連帶保證人文書並行使等犯行。惟查該申請書暨
    資料表係九十二年十月十四日交與陳淨雲，有收件日期之記
    載可憑（見原審卷第四十二頁），時間早在被告上開偽造犯
    行一個月以前。而丙○○原先前曾答應擔任連帶保證人，嗣
    後始向被告表示不願擔任連帶保證人等情，業據證人丙○○
    於偵、審中證述明確，而證人陳淨雲曾依據該申請書暨資料
    表記載丙○○之行動電話與其聯繫照會，當時丙○○承認應
    允作保等情，亦經證人陳淨雲分別於上述民事事件審理時及
    原審中證述綦詳（見他字第一二四０號卷第三十五頁、原審
    卷第一三二、一三三、一三六、一三七頁），與證人丙○○
    陳述原先曾答應擔任連帶保證人，事後才拒絕等情並無扞格
    。由此可見上開申請書暨資料表記應係被告於丙○○同意擔
    任連帶保證人之情況下製作交與陳淨雲，其上「丙○○」之
    署押及印文固然係被告所為，亦顯係基於丙○○之同意或授
    權而為，自無偽造私文書及行使為造私文書等刑責可言，此
    部分顯然不能證明被告犯罪。因檢察官並未就此部分起訴，
    而本院亦將原判決撤銷改判，此部分自無庸為任何裁判，一
    併指明。
據上論結，應依刑事訴訟法第三百六十九條第一項前段、第三百
六十四條、第二百九十九條第一項前段、刑法第二條第一項、第
二百零一條第一項、第二百十六條、第二百十條、第二百零五條
、第二百十九條、第五十五條、第七十四條第一項第一款、修正
前刑法第六十二條、罰金罰鍰提高標準條例第一條前段，判決如
主文，判決如主文。
本案經檢察官曾忠己到庭執行職務。
中　　華　　民　　國　　96　　年　　4 　　月　　24　　日
　　　　　　　　　刑事第十九庭  審判長法　官　尤豐彥
　　　　　　　　　　　　　　　　　    法　官  魏新國
　　　　　　　 　 　　　　　　　　　　法　官  宋　祺
以上正本證明與原本無異。
如不服本判決，應於收受送達後十日內向本院提出上訴書狀，其
未敘述上訴之理由者並得於提起上訴後十日內向本院補提理由書
（均須按他造當事人之人數附繕本）。
                                      書記官　王韻雅
中　　華　　民　　國　　96　　年　　4 　　月　　24　　日
附錄：本案論罪科刑法條全文
刑法第201條第1項
意圖供行使之用，而偽造、變造公債票、公司股票或其他有價證券
者，處3年以上10年以下有期徒刑，得併科3千元以下罰金。
刑法第210條
偽造、變造私文書，足以生損害於公眾或他人者，處 5 年以下有
期徒刑。
刑法第216條
行使第 210 條至第 215 條之文書者，依偽造、變造文書或登載
不實事項或使登載不實事項之規定處斷。
附表一：
┌──┬────────┬──────┬──────┬────┬─────────┐
│種類│發票人          │ 發  票  日 │到   期   日│ 金  額 │    付  款  地    │
├──┼────────┼──────┼──────┼────┼─────────┤
│本票│龍平股份有限公司│93年11月27日│93年12月27日│200萬元 │新莊市○○路692號 │
│    │廖培鏘          │            │            │        │                  │
│    │丙○○          │            │            │        │                  │
│    │鄭足春          │            │            │        │                  │
└──┴────────┴──────┴──────┴────┴─────────┘
附表二：
┌─┬─────────┬─────────────┬─────────┐
│編│文書名稱          │欄位                      │偽造之署押        │
│號│                  │                          │                  │
├─┼─────────┼─────────────┼─────────┤
│一│借款契約          │「連帶保證人（簽章）」欄  │「丙○○」之署押一│
│  │                  │                          │枚                │
├─┼─────────┼─────────────┼─────────┤
│二│授信約定書        │                          │無                │
└─┴─────────┴─────────────┴─────────┘
